臺灣臺北地方法院刑事判決　　　　　　　　　　　九十一年度自更(一)字第四三號
　　自　訴　人　佛州貿易股份有限公司
　　代　表　人　甲○○
　　代　理　人　張凱輝律師
　　　　　　　　呂榮海律師
　　　　　　　　林辰彥律師
　　被　　　告　戊○○
　　　　　　　　乙○○
　　　　　　　　丁○○
右列被告因詐欺等案件，經自訴人提起自訴，本院裁定後（九十年度自字第二三一號
），經臺灣高等法院第一次發回，本院判決如左：
    主    文
戊○○、乙○○及丁○○均無罪。
    理    由
一、本件自訴意旨略稱：被告戊○○、乙○○、丁○○於民國八十四年間向自訴人佛
    州貿易股份有限公司（下簡稱佛州公司）代表人甲○○詐稱因與員林協和醫院共
    同開發一筆位於員林地區之土地以建造木屋別墅區，而向美國愛達何州訂定木料
    數批，但因其本身債信問題致無法自行開立信用狀，故委託自訴人代為開立，並
    向自訴人表示以被告丁○○為負責人之通音樂器股份有限公司（以下簡稱通音公
    司）名下有一筆二千坪土地，使自訴人相信被告等確有能力清償而同意被告代開
    立信用狀，前後累積共達新台幣（以下同）六百萬元，被告等進一步佯稱為解決
    債務，於八十五年四月十五日由被告戊○○、乙○○代表羅傑有限公司（下簡稱
    羅傑公司），被告丁○○代表通音公司與自訴人簽訂協議書，約定雙方合作經營
    羅傑公司，自訴人得無條件使用羅傑公司所有工廠設備、倉庫、辦公室等，被告
    戊○○、乙○○除以羅傑公司所簽發之支票供作擔保外，並於其中三紙支票背書
    擔保，被告戊○○、乙○○、丁○○並向自訴人表示，被告戊○○、乙○○亦持
    有通音公司之股份，通音公司名下亦擁有土地二千坪可為擔保，詎料，簽立協議
    書後，被告抗拒自訴人使用羅傑公司工廠設備、倉庫，且供擔保所簽發之支票均
    不獲兌現，並為避免自訴人聲請強制執行，於自訴人取得支付命令、民事判決，
    將為強制執行之際，將通音公司變更名稱為權苔機械股份有限公司（下稱權苔機
    械公司），被告戊○○、乙○○、丁○○並藉此出股其所持有通音公司股份，意
    圖隱匿財產，脫免強制執行，自訴人始知受騙，而自訴人所交由被告等保管之物
    料，如ＬＰ廠之ＯＳＢ板計一個貨櫃，被告依合約規定未經自訴人同意不得擅自
    動用，被告卻將之出賣，因認被告涉有詐欺得利、侵占、損害債權罪嫌云云。
二、管轄權部分：按案件由犯罪地或被告之住所、居所或所在地之法院管轄，刑事訴
    訟法第五條第一項定有明文，而所謂犯罪地，參照刑法第四條之規定，解釋上自
    應包括行為地與結果地兩者而言（最高法院七十二年台上字第五八九四號判例參
    照）。本件自訴人認被告戊○○、乙○○係於八十三年間，在自訴人位於臺北市
    松山區○○○路○段二十一號五樓之二營業處所，與自訴人之代表人甲○○協議
    開立信用狀，並認開立信用狀之時，被告戊○○及乙○○即有施用詐術使自訴人
    之代表人甲○○陷於錯誤，並進而開立信用狀之情。經查，證人即擔任自訴人公
    司會計之丙○○，已結證稱被告戊○○及乙○○確實於八十三年間有至自訴人位
    於臺北市松山區○○○路○段二十一號五樓之二營業處所，與自訴人之代表人甲○○協議開立信用狀（見本院九十三年一月九日準備程序筆錄第三頁至第十頁）
    ，是依自訴人所述，本院對本案自有管轄權，合先敘明。
三、按犯罪事實應依證據認定之，無證據不得認定犯罪事實；不能證明被告犯罪者，
    應諭知無罪判決，刑事訴訟法第一百五十四條第二項、第三百零一條第一項分別
    定有明文。次按事實之認定，應憑證據，如未能發現確實之證據，或證據不足以
    證明，自不能以推測或擬制之方法，以為裁判基礎；再犯罪事實所憑之證據，無
    論係直接證據或間接證據，其為訴訟上之證明，須於一般人均不致有所懷疑而得
    確信為真實之程度，始得據為有罪之認定，倘其證明尚未達此程度而尚有合理之
    懷疑存在時，本諸無罪推定原則，自應為被告無罪之諭知；又被告否認犯罪事實
    所持辯解縱使不能成立，除非有確實證據足以證明對於被告犯罪已無合理之懷疑
    外，不能遽為有罪之認定；刑事訴訟法規定被告有緘默權，被告基於不自證己罪
    原則，既無供述之義務，亦不負自證清白之責任，不能因被告未能提出證據資料
    證明其無罪，或對於被訴之犯罪事實不置可否，即認定其有罪，最高法院著有九
    十二年度台上字第二五七○號判決可資參考。從而，認定被告有罪之證據，定需
    達到使事實審審判之法官有「確信」之心證時（即英美法上Ｂｅｙｏｎｄ  ａ
    ｒｅａｓｏｎａｂｌｅ  ｄｏｕｂｔ），方得為被告有罪之判斷，若依負追訴犯
    罪職責之檢察官所提出之證據，尚無法使事實審法官有此程度之心證時，因法院
    僅有調查而無蒐集證據之義務（最高法院九十一年度台上字第五八四六號判決參
    照），且檢察官於訴訟上應負提出證據及說服之實質舉證責任，倘現存卷內證據
    尚未達有罪程度之確信時，自應為有利於被告之認定，最高法院亦著有九十二年
    台上字第一二八號判例可資參照。而該等舉證責任之規定，在自訴程序中之自訴
    人亦同有適用（最高法院九十一年第四次刑事庭會議決議參照）。
四、本件自訴人認為被告三人犯罪，無非係以被告傳真信函、協議書、支票及退票、
    通音公司變更登記事項卡、經濟部函文、權苔機械公司變更登記事項卡、羅傑公
    司、臺灣南投地方法院八十七年度促字第四六五七號支付命令、八十七年度投簡
    字第一八○號判決及確定證明書為其依據。又被告乙○○及被告丁○○經合法傳
    喚並未到庭，訊據到庭之被告戊○○堅決否認涉有右揭犯行，辯稱：其未曾至自
    訴人臺北辦公室，係自訴代表人主動至南投縣竹山鎮與其簽立買賣契約及協議書
    ，其於八十年二月二十二日即開設羅傑公司，從事木材加工及買賣業務，因需向
    國外進口木材原料，因自訴人為貿易商，故向自訴人購買木材原料，經營多年，
    其於經營羅傑公司資金並未充裕，為自訴人所知悉，自八十四年一月間雙方即有
    買賣，迨八十五年始經營不善，但其仍與自訴人協議解決，其未曾向自訴人稱有
    通音公司股份及該公司有土地二千坪可供債權擔保，自訴人所提出之通音公司資
    料係於八十六年四月二十六日始發文，雙方於八十五年間即有系爭債務問題，其
    不可能於事後持通音公司之資料施詐，其於八十五年四月間簽立協議書後，即於
    同年五月廿五日清償自訴人款項十萬元，並一直清償利息至八十六年七月間。其
    雖於八十四年三月廿一日曾保管自訴人送來之貨櫃，物料名稱為ＯＳＢ板料，但
    此係在雙方簽立協議書之前，於簽立協議書時，自訴人即已自行占有中，此有協
    議書第六點所載即可知悉，不能僅憑其未取回八十四年三月廿一日之保管單即認
    其有侵占行為。而自訴人對其取得執行名義係依據臺灣南投地方法院八十七年促
    字第四六七五號支付命令，其於八十七年八月二十八日始收受該裁定，並無異議
    ，其等股份之移轉係在八十六年六月二日完成登記，核與「將受強制執行之際」
    並不相符，且協議書與通音公司無關，股份本得自由移轉，本件自訴人係自行開
    立信用狀向國外購貨轉售予其，其並未委託自訴人開立信用狀，羅傑公司自己有
    能力開立信用狀等語。經查：
  (一)詐欺罪部分：本件自訴人之代表人甲○○曾於八十三年七月七日起至八十四年六
    月十四日間，應被告戊○○及乙○○之請求，連續多次代其開立信用狀，業據證
    人即自訴人公司之會計丙○○於本院證述明確（見本院九十三年一月九日準備程
    序筆錄第四頁至第八頁），復有自訴人所提出代開信用狀資料，與被告乙○○所
    自書載有「代開狀」字樣之明細一份在卷可稽（見本院卷第一宗第八十四頁），
    此情已足認定。惟自訴人雖指訴稱被告係於開立信用狀之前（即八十三年七月）
    對之施用詐術，使之陷於錯誤云云（見本院九十年度自字第二三一號卷第三頁）
    。然自訴人與被告戊○○所經營之羅傑公司，自八十三年八月二十八日起至八十
    四年六月二十日止，仍有正常往來交易紀錄，自訴人並多次開立發票予羅傑公司
    ，此有自訴人公司之發票十紙在卷可稽（見本院九十年度自字第二三一號卷第一
    一二頁至第一二一頁），足證自訴人與被告間係屬正常之商業行為，尚難據以認
    定被告戊○○及乙○○在請求自訴人開立信用狀之際，有何施用詐術之行為。另
    被告戊○○及乙○○雖於八十五年四月十五日與自訴人簽立協議書（見本院九十
    年自字第二三一號卷第七頁），並於八十五年十二月二十五日起至八十七年六月
    二十日間，簽立多紙支票（見本院九十年字第二三一號卷第八頁至第十二頁），
    且均未兌現。然該協議書簽立及支票之開立時間，均已相距自訴人所指被告戊○○及乙○○施用詐欺行為之八十三年七月甚遠，難認有何關連性。況協議書及支
    票至多亦僅能證明自訴人與被告戊○○、乙○○間確有債權債務糾紛而已，無從
    據以認定被告戊○○、被告乙○○於八十三年七月請求自訴人開立信用狀之初，
    有何詐欺之行為。又實際與自訴人商談開立信用狀之被告戊○○及被告乙○○，
    其詐欺行為既無從由卷內證據認定，則當然更無從認定未參與開立信用狀之被告
    丁○○有何詐欺之行為。
  (二)侵占罪部分：按「侵占罪之成立，以擅自處分自己持有之他人所有物，或變易持
    有之意為所有之意，而逕為所有人之行為，為其構成要件，雖行為之外形各有不
    同，要必具有不法所有之意思，方與本件構成要件相符」，最高法院著有十九年
    上字第一○五二號判例可資參照。本件被告戊○○曾於八十四年三月二十一日，
    簽立保管條代自訴人保管ＬＰ廠之ＯＳＢ木板計一個貨櫃一情，有被告戊○○簽
    立之保管條一紙在卷可稽（見本院九十年自字第二三一號卷第二十二頁），被告
    對此亦不否認（見本院卷第一宗第一八四頁被告所提之答辯狀），此情已足認定
    。惟被告戊○○所保管之前揭ＯＳＢ木板本確係被告戊○○要向自訴人所購買，
    故自訴人方將該等木板運送至被告戊○○所經營位於南投縣竹山鎮○○○路十一
    號羅傑有限公司之工廠內，並由被告保管一情，業據自訴人自承在卷（見本院九
    十二年十一月二十日準備程序筆錄第四頁）。參以自訴人曾於簽立前揭保管條三
    星期後（即八十四年四月十五日），開立與保管條所保管木板品目完全相符之統
    一發票予被告戊○○所經營之羅傑公司，此有該統一發票一紙在卷可稽（見本院
    九十年度自字第二三一號卷第一一八頁），足徵該筆被告保管中之木板，本來確
    係由自訴人出售予被告，此情已足認定。從而，被告等人事後縱未履行買賣合約
    交付價金，然其占有之際，既本於買受人之身分而無任何不法所有之犯意，本諸
    前揭最高法院十九年上字第一○五二號判例意旨，其行為自與侵占罪之構成要件
    有間。而本件實際簽立保管條之被告戊○○，其行為既與侵占罪之構成要件不合
    ，則自訴人僅因被告乙○○、被告丁○○分與被告戊○○有夫妻、父子關係而認
    定與被告戊○○係屬共犯關係（見本院九十二年十一月二十日準備程序筆錄第六
    頁），此部分之證據之證據自未充足。
  (三)詐害債權罪部分：按刑法第三百五十六條之損害債權罪，所謂債務人將受強制執
    行之際，以債權人業已取得執行名義為其前提要件。而執行名義，則以強制執行
    法第四條各款所定情形為。經查：1.本件自訴人係於八十七年間對羅傑有限公司
    及戊○○提起給付票款訴訟，經臺灣南投地方法院於八十七年六月一日，以八十
    七年度投簡字第一八○號判決就羅傑公司部分判決自訴人勝訴（被告戊○○部分
    則敗訴），於八十七年七月三日確定，有自訴人所提出該判決影本、判決確定證
    明書影本在卷可參（見本院九十年自字第二三一號卷第二十三頁至第二十五頁）
    ；又自訴人於八十七年間向羅傑有限公司及乙○○聲請支付命令，經臺灣南投地
    方法院於八十七年七月二十日核發支付命令，於八十七年九月二十一日確定，有
    該支付命令影本、確定證明書影本在卷可參，此情均已足認定（見本院九十年自
    字第二三一號卷第二十三頁至第二十五頁）。2.又原由被告乙○○擔任監察人（
    持股四百股）、被告戊○○擔任總經理（持股五百股）之通音樂器公司，係於八
    十七年六月二日核准更名為權苔機械公司，被告戊○○及被告乙○○並於更名之
    際，轉讓名下所有股份，此有經濟部九十年三月二日經（九○）中字第○九○三
    三五九一八○○號函文，及通音樂器公司與權苔機械公司變更登記事項卡等資料
    在卷可稽（見本院九十年自字第二三一號卷第十六頁至第二十一頁），此情復足
    認定。3.自訴人雖以被告戊○○及乙○○於八十七年六月二日移轉前揭股份，而
    認被告戊○○及乙○○有詐害債權之行為。惟在臺灣南投地方法院於八十七年六
    月一日八十七年度投簡字第一八○號判決中，自訴人僅就羅傑公司部分獲得勝訴
    判決，至於被告戊○○部分，則係敗訴確定，此有該判決一份在卷可稽（見本院
    九十年自字第二三一號卷第二十三頁至第二十四頁）。是自訴人在八十七年六月
    一日本於前揭臺灣南投地方法院八十七年度投簡字第一八○號判決，所取得之假
    執行執行名義，只有羅傑公司部分，並無被告戊○○或被告乙○○部分之執行名
    義。是當不得以被告戊○○及被告乙○○於該判決後移轉股份，即認定該被告二
    人有詐害債權之行為。4.自訴人雖另以臺灣南投地方法院於八十七年九月二十一
    日確定之支付命令，作為認定被告戊○○及被告乙○○有詐害債權行為之依據。
    然自訴人既係於於被告戊○○及乙○○移轉前揭股份（移轉日為八十七年六月二
    日，已說明如前）後方取得支付命令之執行名義，則當亦不得以此作為認定被告
    戊○○及被告乙○○有詐害債權行為之依據。是被告戊○○及被告乙○○之行為
    ，即與刑法第三百五十六條詐害債權之構成要件不相當，自不能繩以該罪。5.此
    外，自訴人於提起自訴之際，雖另將被告丁○○列為詐害債權罪之被告，惟刑法
    第三百五十六條詐害債權罪，依刑法第三百五十七條之規定，需告訴乃論；而告
    訴乃論之罪，自訴人於第一審辯論終結前，由刑事訴訟法第三百二十五條之規定
    ，復得撤回自訴。本件告訴人前已於本院辯論終結前撤回被告丁○○部分之自訴
    ，此有撤回自訴狀一紙在卷可稽（見本院九十年自字第二三一號卷第一四四頁至
    第一四五頁），是就被告丁○○所涉犯詐害債權權部分，自無庸再為任何裁判，
    併此敘明。
五、綜上所述，因檢察官於訴訟上應負提出證據及說服之實質舉證責任，倘現存卷內
    證據尚未達有罪程度之確信時，自應為有利於被告之認定（前揭最高法院九十二
    年台上字第一二八號判例參照），該等責任於自訴程序需由自訴人承擔（見前揭
    最高法院九十一年第四次刑事庭會議決議）；且事實審法院法官，若欲對被告為
    有罪判決，定需積極之證據已足認定被告犯罪，始得為之。不得僅因懷疑被告辯
    解之真實性，在證據未達有罪心證之情形下，逕為被告有罪之認定（前揭最高法
    院著有九十二年度台上字第二五七○號判決參照）。本件依卷內資料，並不能為
    被告三人有自訴人所指犯行之確信心證。且復查無其他積極證據足認被告三人有
    自訴人所指之犯行，揆之首開說明，應即為被告三人無罪之諭知，以免冤抑。
六、被告乙○○及被告丁○○經合法傳喚無正當理由不到庭，因認係諭知無罪之案件
    ，爰依刑事訴訟法第三百零六條規定，不待其陳述逕行判決。
據上論斷，應依刑事訴訟法第三百四十三條、第三百零一條第一項、第三百零六條，
判決如主文。
中　　　華　　　民　　　國　　九十三　　年　　　二　　　月　　二十七　　日
                                      臺灣臺北地方法院刑事第十四庭
                                          審判長法  官  宋松璟
                                                法  官  王綽光
                                                法  官  吳冠霆
右正本證明與原本無異。
如不服本判決，應於判決送達後十日內向本院提出上訴狀（應抄附繕本）。告訴人或
被害人如對於本判決不服者，應具備理由請求檢察官上訴，其上訴期間之計算係以檢
察官收受判決正本之日期為準。
                                                書記官  楊文祥
中　　　華　　　民　　　國　　九十三　　年　　　二　　　月　　二十七　　日
